臺灣高等法院刑事裁定
110年度毒抗字第1176號
抗  告  人  
即  被  告  簡郁軒



上列抗告人因違反毒品危害防制條例案件，不服臺灣新北地方法
院中華民國110年7月15日所為之裁定（110年度毒聲字第1589號
），提起抗告，本院裁定如下：
    主  文
抗告駁回。
    理  由
一、原裁定意旨略以：被告甲○○基於施用第二級毒品之犯意，於
    民國109年7月25日晚上某時，在新北市三重區自強路的友人
    住處，以將第二級毒品甲基安非他命放置玻璃球吸食器內燒
    烤吸食煙霧之方式，施用第二級毒品甲基安非他命1次。嗣
    於109年7月29日13時45分許，為臺灣新北地方檢察署（下稱
    新北地檢署）觀護人室通知到場採尿送驗，結果呈安非他命
    、甲基安非他命陽性反應等事實，業據被告於偵查中坦承不
    諱，又有新北地檢署施用毒品犯尿液檢體監管紀錄表（尿液
    檢體編號：000000000）、台灣尖端先進生技醫藥股份有限
    公司濫用藥物檢驗報告（尿液檢體編號：000000000）在卷
    可稽，足徵被告上開施用第二級毒品甲基安非他命之犯行，
    堪以認定。又被告前曾因施用第二級毒品案件，經新北地檢
    署檢察官以108年度毒偵字第1681號為附命完成戒癮治療之
    緩起訴處分，於108年7月23日確定，緩起訴期間自108年7月
    23日至110年1月22日止，惟因被告於緩起訴期間，違背緩起
    訴處分所附條件，經新北地檢署檢察官以109年度撤緩字第2
    86號撤銷前開緩起訴處分，並以109年度撤緩毒偵字第272號
    、第273號聲請簡易判決處刑，嗣因毒品危害防制條例修正
    ，經臺灣新北地方法院（下稱原審法院）以110年度易字第3
    70號判決諭知公訴不受理在案，有上開緩起訴處分書、撤銷
    緩起訴處分書、聲請簡易判決處刑書、判決書在卷可參。本
    件被告前因犯施用第二級毒品案件，經附命完成戒癮治療之
    緩起訴處分，惟其後已經撤銷，等同未經觀察、勒戒等處遇
    ，是被告既未曾經觀察、勒戒等處遇，其本件施用毒品犯行
    ，即無從適用毒品危害防制條例第23條第2項規定予以追訴
    處罰，爰依毒品危害防制條例第20條第1項、觀察勒戒處分
    執行條例第3條第1項規定，裁定令被告入勒戒處所觀察、勒
    戒等語。
二、抗告意旨略以：現行之觀察勒戒處所及戒治所與一般監獄大
    同小異，僅是暫時將施用毒品之人與外節隔離，並一昧要求
    施用者忍耐，強迫施用毒品之人停止使用藥物，但對於施用
    毒品之人之戒癮狀況或將來是否得以復歸正常生活，幾乎置
    若罔聞。抗告人即被告甲○○（下稱抗告人）深知自身對第二
    級毒品甲基安非他命成癮，故自108年3月間即自行就醫，尋
    求管道欲戒斷對甲基安非他命之依賴，是抗告人在接獲新北
    地檢署緩起訴處分前，即已主動就醫並規律回診進行治療，
    有臺北市聯合醫院松德院區病歷資料可佐，而毒品危害防制
    條例已明白肯認施用毒品之人具有「病患性犯人」之特質，
    與其令抗告人中斷戒癮治療進入勒戒處所隔離，不如令抗告
    人繼續回診追蹤身心狀況，應更能達成戒斷對毒品之依賴。
    又抗告人為單親家庭與母親同住，抗告人之母親長期患有憂
    鬱症、躁鬱症而無法獨立工作，有抗告人母親之身心障礙證
    明可參，家中經濟均由抗告人獨自承擔，抗告人目前為冷氣
    安裝之受雇員工，每月薪資約新臺幣（下同）3萬元，尚需
    負擔房租，家中經濟難謂富裕，如令抗告人入勒戒處所觀察
    、勒戒，恐再惡化抗告人之家庭負擔。再者，抗告人之祖父
    因患有心血管、腎臟方面之疾病，有抗告人祖父身心障礙證
    明及馬偕紀念醫院之診斷證明書在卷可憑，抗告人除須照顧
    母親外，尚需照顧抗告人之祖父。原裁定未審酌及此，請撤
    銷原裁定，駁回檢察官之聲請或發回更為適法之裁定云云。
三、犯第10條之罪者，檢察官應聲請法院裁定，或少年法院（地
    方法院少年法庭）應先裁定，令被告或少年入勒戒處所觀察
    、勒戒，其期間不得逾2月，毒品危害防制條例第20條第1項
    定有明文。又毒品危害防制條例第21條規定：「犯第10條之
    罪者，於犯罪未發覺前，自動向行政院衛生署指定之醫療機
    構請求治療，醫療機構免將請求治療者送法院或檢察機關。
    依前項規定治療中經查獲之被告或少年，應由檢察官為不起
    訴之處分或由少年法院（地方法院少年法庭）為不付審理之
    裁定。但以1次為限。」然依據該規定之立法理由說明，係
    為鼓勵施用毒品者，於犯罪未發覺前，自動向上開醫療機構
    請求治療，並為不干擾該等醫療機構正進行之醫療行為，爰
    設該條第1項及第2項前段之規定。又為避免施用毒品者曲解
    上開美意，一邊繼續吸毒，一邊求治，藉以脫免法律約束之
    流弊，爰設第2項但書，規定此種法律豁免，僅以1次為限。
    是此種寬典處遇，既有鼓勵自新作用及僅止1次之限定原則
    ，自指先前從未有施用毒品犯行遭查獲，亦即其罪犯身分從
    未遭發覺，而以病患身分自動進行治療，並在治療中無繼續
    施用毒品之情形而言。準此，該條第2項規定所稱「依前項
    規定治療中經查獲」，係指依該條第1項規定，犯同條例第1
    0條之罪者，於犯罪未發覺前，即自動向行政院衛生署指定
    之醫療機構請求治療，而於治療中始經查獲該項未發覺之犯
    罪而言，至於「治療中再犯施用毒品之罪經查獲者」，則不
    包括在內。否則豈非反而鼓勵施用毒品者，於犯罪未發覺前
    ，一方面自動向上開醫療機構請求治療，一方面卻又在治療
    期間可繼續施用毒品以規避處罰，殊非立法原意（最高法院
    107年度台上字第167號判決意旨參照）。又毒品危害防制條
    例於87年5月20日制定時，即認施用毒品者具「病患性犯人
    」之特質，應首重於醫療之處置，乃就初犯者規定先施以觀
    察勒戒、強制戒治程序，俾能戒除其毒癮，迨於觀察、勒戒
    後，無繼續施用毒品傾向，或強制戒治期滿後，經檢察官為
    不起訴處分後5年內再犯施用毒品之罪者，方不適用前開規
    定。嗣於97年4月30日修正時，增訂第24條檢察官得為附命
    完成戒癮治療之緩起訴處分，及少年法院得依少年事件處理
    法程序處理之規定，而使施用毒品者得以社區處遇方式進行
    戒癮治療。109年1月15日修正時之立法理由一，更明示「為
    使毒品施用者獲得有利於戒除毒品之適當處遇，緩起訴之條
    件宜回歸刑事訴訟法第253條之2第1項規定以變得多元」。
    可見立法者旨在設計多元處遇，以達對施用毒品者有效之治
    療，而究採機構或社區處遇方式，則賦予檢察官裁量權。檢
    察官行使此一裁量權，乃偵查中之職權，除有違法或明顯濫
    權之情事外，法院原則上應予尊重。而毒品危害防制條例第
    20條第1項關於觀察、勒戒之規定，係強制規定，除合於同
    條例第21條第1項所定「於犯罪未發覺前，自動向衛生福利
    部指定之醫療機構請求治療，醫療機構免將請求治療者送法
    院或檢察機關」之情形外，對於犯毒品危害防制條例第10條
    之罪者，檢察官應向法院提出聲請裁定令其入勒戒處所觀察
    、勒戒，法院亦無不予裁定之理。再者，觀察、勒戒係針對
    受處分人將來之危險所為預防、矯治措施之保安處分，以達
    教化與治療之目的，可謂刑罰之補充制度，毒品危害防制條
    例本身所規定之觀察、勒戒及強制戒治等保安處分，雖兼具
    自由刑之性質，卻有刑罰不可替代之教化治療作用，且觀察
    、勒戒既屬用以矯治、預防受處分人反社會性格，而具社會
    保安功能之保安處分，當無因受處分人之個人因素而免予執
    行之理。
四、經查，抗告人於上揭時、地施用第二級毒品甲基安非他命，
    嗣經新北地檢署觀護人通知採尿送驗，結果呈甲基安非他命
    陽性反應等情，業據抗告人於偵查中坦承不諱（見新北地檢
    署109年度毒偵字第5799號影卷【下稱毒偵5799影卷】第16
    頁），並有新北地檢署施用毒品犯尿液檢體監管紀錄表（尿
    液檢體編號：000000000，見毒偵5799影卷第3頁）、台灣尖
    端先進生技醫藥股份有限公司濫用藥物檢驗報告（尿液檢體
    編號：000000000，見毒偵5799影卷第4頁）在卷可稽，足認
    抗告人之任意性自白核與事實相符，可以採信，其有施用第
    二級毒品甲基安非他命之犯行，堪以認定。又被告前曾因施
    用第二級毒品案件，經新北地檢署檢察官以108年度毒偵字
    第1681號為附命完成戒癮治療之緩起訴處分，於108年7月23
    日確定，緩起訴期間自108年7月23日至110年1月22日止，惟
    因被告於緩起訴期間，違背緩起訴處分所附條件，經新北地
    檢署檢察官以109年度撤緩字第286號撤銷前開緩起訴處分，
    並以109年度撤緩毒偵字第272號、第273號聲請簡易判決處
    刑，嗣因毒品危害防制條例修正，經原審法院以110年度易
    字第370號判決諭知公訴不受理在案，有上開各案號緩起訴
    處分書（見毒偵5799影卷第7至8頁）、撤銷緩起訴處分書（
    見毒偵5799影卷第25至26頁）、聲請簡易判決處刑書（見本
    院卷第49至51頁）、判決書（見本院卷第53至56頁）在卷可
    憑。本件被告在戒癮治療未完成前，上開附命緩起訴處分既
    經撤銷，難謂得與觀察、勒戒或強制戒治等處遇已執行完畢
    等同視之。再者，依上開卷附本院被告前案紀錄表所示，抗
    告人迄今並無受觀察、勒戒或強制戒治等保安處分之裁判及
    執行，亦堪認定。從而，原審依檢察官之聲請，裁定令抗告
    人入勒戒處所觀察、勒戒，經核並無違誤。
五、抗告意旨雖以上情置辯，惟查：㈠抗告人於偵查中自承於109
    年7月25日晚上某時，在新北市三重區自強路友人的住處，
    施用第二級毒品甲基安非他命等語（見毒偵5799影卷第16頁
    ），而抗告人所提出之臺北市立聯合醫院（松德院區）110
    年8月2日診字第KZ0000000000號診斷證明書載明：診斷病名
    「持續性憂鬱症、興奮劑使用疾患」、醫師囑言「病患因上
    述原因，於民國108年5月9日至本院門診初診，後陸續於民
    國108年10月2日至民國109年6月2日接受包含門診追蹤、個
    案管理、個別心理治療與個別職能治療之日間照護模式治療
    ，於民國109年6月2日結束前述療程並予以結案，宜於門診
    持續追蹤治療」等語，有上揭診斷證明書在卷可佐（見本卷
    第41頁），足認抗告人係於109年6月2日結束療程後，再度
    施用第二級毒品甲基安非他命，揆諸前揭說明，自無再適用
    毒品危害防制條例第21條規定之餘地。㈡毒品危害防制條例
    規定之觀察、勒戒處分係屬強行規定，倘有施用毒品之行為
    ，除檢察官審酌個案情形，依毒品危害防制條例第24條第1
    項先依刑事訴訟法第253條之1第1項、第253條之2第1項第4
    款至第6款或第8款規定，為附條件之緩起訴處分時，而可排
    除適用外，凡經檢察官聲請，法院僅得依法裁定准駁令入勒
    戒處所觀察、勒戒，尚無自由斟酌以其他方式替代之權。況
    且毒品危害防制條例第20條第1項至第3項之觀察、勒戒規定
    ，係針對施用毒品者所設預防、矯正之保安處分，目的在斷
    絕施用毒品之身癮及心癮，屬強制規定，為刑罰之補充制度
    ，兼具刑罰不可替代之教化治療作用，尚無因施用毒品者之
    主觀上個人或家庭因素而免予執行之理。本件檢察官未為附
    條件之緩起訴處分，而係聲請法院裁定觀察、勒戒，核屬其
    職權之行使，法院自僅得就檢察官聲請觀察勒戒有無理由而
    為裁定。抗告人以其與母親同住，其母親長期患有憂鬱症、
    躁鬱症而無法獨立工作，家中經濟均由抗告人獨自承擔，並
    須照顧患有心血管、腎臟方面疾病之祖父，認原裁定疏未審
    酌而有不當云云，但此等均屬其家庭、個人因素事項，要不
    足援為排除觀察、勒戒之原因。
六、綜上所述，抗告人提起本件抗告對原裁定予以指摘，難認有
    據，尚不足以推翻原審裁定之適法性，所提抗告，為無理由
    ，應予駁回。
據上論斷，應依刑事訴訟法第412條，裁定如主文。　　
中　　華　　民　　國　　110 　年　　8 　　月　　23　　日
                  刑事第三庭    審判長法　官  張惠立
                                      法　官  廖怡貞
                                      法　官  張江澤
以上正本證明與原本無異。
不得再抗告。
                                      書記官  林明慧
中　　華　　民　　國　　110 　年　　8 　　月　　24　　日